臺灣彰化地方法院刑事判決
110年度訴緝字第27號
公  訴  人  臺灣彰化地方檢察署檢察官 
被      告  余晟瑋



上列被告因詐欺等案件，經檢察官提起公訴(109年度少連偵字第
21號)，本院判決如下：
    主    文
余晟瑋犯三人以上共同冒用政府機關及公務員名義詐欺取財未遂
罪，處有期徒刑捌月。扣案之iPhone X手機壹支沒收。　　　　
    犯罪事實
一、余晟瑋(違反組織犯罪防制條例犯行，業經臺灣臺北地方法
    院以109年度訴字第968號判決在案)自民國108年11、12月間
    起，參與真實姓名、年籍不詳、綽號「五線」之男子所主持
    ，專以實施詐術行騙牟利為目的之詐欺犯罪組織(下稱本案
    詐欺集團)，並招募少年李○○(91年5月生，真實姓名、年籍
    詳卷，所涉非行，業經臺灣臺南地方法院裁定交付保護管束
    並命勞動服務)參與本案詐欺集團，充任假冒公務員向被害
    人騙取款項之車手。余晟瑋即與「五線」、李○○及本案詐欺
    集團其他姓名年籍不詳之成員，共同意圖為自己不法之所有
    ，基於3人以上共同冒用政府機關及公務員名義詐欺取財之
    犯意聯絡。由本案詐欺集團某姓名年籍不詳之成員於108年1
    2月19日上午8時許，假冒為健保局撥打電話予乙○○，佯稱其
    積欠臺中榮總領藥費新臺幣(下同)6萬多元云云，並將電話
    轉給假冒為警察組長王組長、法院書記官之本案詐欺集團姓
    名年籍不詳之成員，而對乙○○謊稱其帳戶涉及犯罪洗錢，需
    提領32萬5000元交予法院書記官保管云云。乙○○雖識破而未
    陷於錯誤，但為誘使本案詐欺集團成員出面，仍與對方約定
    於同日中午，在位於彰化縣彰化市中華西路之中華名門大廈
    門口碰面交付款項，並報警處理。本案詐欺集團成員與乙○○
    通話結束後，「五線」隨即以通訊軟體聯繫余晟瑋及李○○，
    並指示李○○於同日中午前往上開地點，與乙○○碰面取款，余
    晟瑋則負責在附近等候李○○順利向乙○○取款後，與李○○會合
    ，向李○○取款繳回本案詐欺集團。李○○遂於同日中午12時50
    分許至中華名門大廈，旋即為員警查獲。且經警循線於109
    年1月20日查獲余晟瑋，並扣得余晟瑋所有，供渠用與「五
    線」聯絡詐欺事宜之iPhone X手機1支(IMEI碼：0000000000
    00000號)。
二、案經彰化縣警察局彰化分局報告臺灣彰化地方檢察署檢察官
    偵查起訴。
    理    由
壹、有罪部分
一、證據能力方面
(一)被告以外之人於審判外之陳述，雖不符刑事訴訟法第159條
    之1至第159條之4等規定，而經當事人於審判程序同意作為
    證據，法院審酌該言詞陳述或書面陳述作成時之情況，認為
    適當者，亦得為證據，刑事訴訟法第159條之5第1項定有明
    文。查本判決所引用被告以外之人於審判外之言詞及書面陳
    述，公訴人及被告余晟瑋於本院審理時均同意有證據能力【
    見本院110年度訴緝字第27號卷(下稱本院訴緝卷)第157、16
    0頁】。而本院審酌該等供述證據作成及取得之狀況，並無
    違法、不當或顯不可信之情形，且為證明被告犯罪事實存否
    所必要，以之作為證據，認屬適當，依上開規定，均具有證
    據能力。
(二)本案以下所引用之非供述證據，並無證據證明係違法取得，
    復經本院依法踐行調查程序，該等證據自得作為本案裁判之
    資料。
二、認定犯罪事實所憑之證據及理由
    上開犯罪事實，業據被告於警詢、偵查、本院訊問、準備程
    序及審理時均坦承不諱【見109年度少連偵字第21號卷(下稱
    少連偵卷)第15至22、87至89頁，本院訴緝卷第56、58、101
    、161頁】。核與證人即被害人乙○○於警詢時(見少連偵卷第
    37至40頁)、證人即共犯李○○於警詢、偵查及法院訊問時(見
    少連偵卷第29至34、143至145、150頁)證述之情節相符。並
    有彰化縣警察局彰化分局搜索、扣押筆錄、扣押物品目錄表
    及上述扣案iPhone X手機內通訊軟體Telegram對話紀錄擷圖
    照片等附卷可稽(見少連偵卷第43至47、55至59頁)。復有iP
    hone X手機1支(IMEI碼：000000000000000號)扣案可佐。足
    認被告上開任意性之自白與事實相符，堪以採信。綜上所述
    ，本案事證明確，被告犯行堪以認定，應予依法論科。
三、論罪科刑　　　 
(一)被告與本案詐欺集團成員所犯上開犯行，係冒用健保局之政
    府機關名義、警察組長王組長、法院官書記官之公務員名義
    犯之。且參與詐欺之成員至少有被告、李○○、「五線」及其
    他撥打電話向被害人實施詐術之人，核屬3人以上。故核被
    告所為，係犯刑法第339條之4第2項、第1項第1款、第2款之
    3人以上共同冒用政府機關及公務員名義詐欺取財未遂罪。
(二)被告與「五線」、李○○及本案詐欺集團其他姓名年籍不詳成
    員就上開犯行間，有犯意聯絡及行為分擔，應依刑法第28條
    規定，論以共同正犯。 
(三)被告已著手於加重詐欺取財犯罪行為之實行，惟因遭被害人
    識破而報警處理，共犯李○○於向被害人取款時，當場為警查
    獲而未能得逞，為未遂犯。被告犯罪所生危害較既遂犯行為
    輕，爰依刑法第25條第2項規定，按即遂犯之刑減輕其刑。
    　　
(四)爰以行為人之責任為基礎，審酌被告正值青壯年齡，不思循
    正當途徑獲取財物，竟加入本案詐欺集團，而夥同上開本案
    詐欺集團其他成員，冒用政府機關及公務員名義詐欺被害人
    ，幸因被害人察覺有異報警處理，未蒙受財產上損失，被告
    所為當應予非難。併斟酌被告犯罪之動機、目的、手段、於
    本案詐欺集團所擔任之角色、分工，於犯罪後，坦承犯行之
    態度。兼考量被告自述教育程度係高中肄業、擔任水泥工，
    月入3萬5000元，家中成員尚有母親，及公訴人對於被告科
    刑範圍之意見等一切情狀(見本院訴緝卷第162頁)，量處如
    主文所示之刑。
(五)扣案之iPhone X手機1支(IMEI碼：000000000000000號)係被
    告所有，供渠用與「五線」聯絡詐欺事宜一節，業經被告供
    承在卷(見本院訴緝卷第101、159頁)。爰依刑法第38條第2
    項規定，宣告沒收。
貳、不另為無罪諭知部分
一、公訴意旨另認被告上開所為，尚涉犯洗錢防制法第14條第2
    項、第1項之洗錢未遂罪嫌。
二、刑事不法利得不僅為犯罪之重要誘因，甚且經常成為維繫、
    茁壯犯罪組織之養分，為防堵不法所得資金進入合法商業領
    域，流通於正常金融管道，澈底杜絕其變裝化身成合法資金
    之機會，以落實犯罪防制，確保國家司法權之正確運作，維
    護社會治安及穩定金融秩序，故洗錢防制法於第2條明定洗
    錢行為之態樣，並於第14條、第15條規定其罰則，俾防範犯
    罪行為人藉製造資金流動軌跡斷點之手段，去化不法利得與
    犯罪間之聯結，漂白不法利得。洗錢行為旨在掩飾、隱匿犯
    罪及因而獲取之財產利益，自係以犯罪之不法所得為標的，
    須先獲取犯罪不法利得，然後始有著手洗錢可言。查被害人
    因早已發覺有異報警處理，致共犯李○○前來向被害人取款時
    ，即為警查獲而取款未遂。被告與上開本案詐欺集團成員既
    未先獲取犯罪不法所得，當無後續防範犯罪行為人藉製造資
    金流動軌跡斷點之手段，去化不法利得與犯罪間之聯結，漂
    白不法利得之情況，亦無從「著手」掩飾、隱匿或切斷該財
    物與前置特定犯罪間之關聯性。難認被告所為已著手於一般
    洗錢罪之構成要件，故被告並未觸犯洗錢防制法第14條第2
    項、第1項之一般洗錢未遂罪。
三、綜上所述，公訴意旨認被告所為尚構成洗錢防制法第14條第
    2項、第1項之一般洗錢未遂罪，容有誤會。此部分本應為無
    罪之諭知，然公訴意旨認此部分與前開有罪部分，係以一行
    為觸犯數罪名，為想像競合犯，屬裁判上一罪，爰不另為無
    罪之諭知。
據上論斷，應依刑事訴訟法第299條第1項前段(參考司法院頒布
之「刑事裁判書類簡化原則」，僅引用程序法條)，判決如主文
。
本案經檢察官鄭安宇提起公訴，檢察官黃建銘到庭執行職務。
中    華    民    國   111  年    1    月      20     日
                  刑事第三庭   審判長法  官  廖健男
                                     法  官  胡佩芬
                                     法  官  林慧欣
以上正本證明與原本無異。　　　　　　　　　　　　　　　 
如不服本判決應於收受判決後20日內向本院提出上訴書狀，並應
敘述具體理由。其未敘述上訴理由者，應於上訴期間屆滿後20日
內向本院補提理由書(均須按他造當事人之人數附繕本)「切勿逕
送上級法院」。
告訴人或被害人對於判決如有不服具備理由請求檢察官上訴者，
其上訴期間之計算係以檢察官收受判決正本之日期為準。
中    華    民    國   111  年    1    月      20     日
                                     書記官  楊雅芳

附錄本案論罪科刑法條：
中華民國刑法第339條之4
犯第339條詐欺罪而有下列情形之一者，處1年以上7年以下有期
徒刑，得併科1百萬元以下罰金：
一、冒用政府機關或公務員名義犯之。
二、三人以上共同犯之。
三、以廣播電視、電子通訊、網際網路或其他媒體等傳播工具，
    對公眾散布而犯之。
前項之未遂犯罰之。